【裁判字號】    95,台上,5734
【裁判日期】    951019
【裁判案由】    貪污
【裁判全文】
最高法院刑事判決            九十五年度台上字第五七三四號
上   訴   人  台灣高等法院檢察署檢察官
上訴人即被告  甲○○
                      號4樓
選 任辯護 人  陳英鳳律師
被        告  乙○○
                      10
選 任辯護 人  蔡讚燁律師
上列上訴人等因被告等貪污案件，不服台灣高等法院中華民國九
十四年六月十四日第二審更審判決（九十二年度重上更(三)字第八
四號，起訴案號：台灣台北地方法院檢察署八十六年度偵字第五
七○三、五七九八號），提起上訴，本院判決如下：
    主   文
原判決撤銷，發回台灣高等法院。
    理   由
本件原判決撤銷第一審關於上訴人即被告甲○○違背職務收受賄
賂部分及被告乙○○對於公務員違背職務行為，期約賄賂科刑之
判決，經比較新舊法後，改判論處甲○○連續依據法令從事公務
之人員，對於職務上之行為，收受賄賂罪刑，另就乙○○被訴涉
犯對公務員違背職務行為期約賄賂罪嫌部分，認所為係對公務員
職務上行為期約賄賂，不成立犯罪，因而改判為乙○○無罪諭知
。固均非無見。
惟查：(一)、原判決事實認定已判決確定之穆傳鼎、俞瀛範、胡紹
禹與乙○○四人「明知」南方資訊股份有限公司（下稱南方公司
）並無正當逾期完工之理由，乃基於共同犯意聯絡，謀議行賄時
任監察委員之甲○○，藉由蔡某行使監察權介入調查，而與甲○
○期約，由甲○○對台電公司提出調查，期望台電公司能同意減
免工程逾期違約罰款以朋分等情。似認乙○○與已判處期約賄賂
罪刑確定之穆傳鼎、俞瀛範、胡紹禹係意在利用甲○○，使違背
職務，為監察權之不當介入，俾從中謀取南方公司減免違約罰款
之利益，予以朋分。然嗣於甲○○收受俞瀛範所簽發面額新台幣
（下同）三百二十八萬一千八百七十五元支票，以為保證，而為
期約部分，則認渠就南方公司與台電公司關於工程逾期違約罰款
糾紛，以監察權介入行使，圖使台電公司讓步，以減免罰款之行
為，並未違背其職務，復於乙○○被訴對公務員違背職務期約賄
賂罪嫌部分，亦以劉某所為係對公務員職務上行為期約賄賂，應
不成立犯罪。致所為上開事實認定與其理由之論述，即不無前後
矛盾之違誤。且原審就乙○○被訴違背職務期約賄賂，既認應為
無罪判決，乃於該無罪理由內又謂「乙○○縱本人未親自於系爭
與穆傳鼎所立之承諾書上簽名，亦無解於本件犯行之成立。而同
案被告林清華、吳德林、俞瀛範、胡紹禹等分別經判處罪刑確定
在案，亦有原審或本院歷次前審判決在卷足憑，本件事證明確」
等語（見原判決第三十九頁），於此似又為有罪之論敘，是其理
由之論斷亦前後不相一致。均屬判決當然違背法令。(二)、原判決
於理由內就甲○○辯稱渠收受林清華之一百萬元匯款，為向林某
之借款云云，係以林清華已否認借款予甲○○，再參酌林清華、
吳德林之供述及渠等與甲○○間之「電話通訊內容」，因認甲○
○與吳德林等暗自約定向甲○○陳情，由其調查欣凱股份有限公
司（下稱欣凱公司）股票上市案，其動因乃「賄賂」，以使該公
司股票得以再次順利上市（見原判決第十二頁）。但所謂林清華
、吳德林與甲○○間之電話通訊內容究竟為何？原判決理由並未
引述其內容大意，則所參酌該項通話內容不明，所為論敘即失所
依據，而不無判決理由不備之違法。(三)、原判決理由係以原審勘
驗甲○○對案發當時任職財政部次長之陳木在等人訪談錄音帶結
果，渠在訪談過程中，亦僅對於糾正理由中之爭點提問，要求陳
木在等人解釋，並未強迫或要求財政部證券管理委員會（下稱證
管會）或台灣證券交易所股份有限公司（下稱證交所）對於欣凱
公司股票上市終止案，另行處理或放棄仲裁案件之訴訟，有勘驗
筆錄在卷可參，雖陳木在於原審審理時到庭證稱「委員（指甲○
○）有時講話也蠻嚴厲的，不照他們的要求，他們要彈劾財政部
」等語，然依前開勘驗結果顯示陳木在除了陳述：「這案子我是
都沒碰過，我那公事太多，很多都聽不懂」外，並無其他陳述，
實難認甲○○有何違背職務，而另證人即案發時任職證交所主任
委員之陳樹雖到庭證陳甲○○有要求讓欣凱公司重新上市等語，
但依上開訪談內容，均係甲○○質疑證交所及證管會處置該欣凱
公司股票上市案之法規適用不當，均未以糾正為由強要讓欣凱公
司重新上市，因而為有利於甲○○之認定（見原判決第十七、十
八頁）。然觀諸原審勘驗甲○○約談陳木在之談話錄音帶所製作
勘驗筆錄之記載，甲○○在約談當中除質疑證管會、證交所終止
欣凱公司股票上市之法律依據，對之表示不滿外，且稱不允許該
公司股票上市毫無理由等語，陳木在於原審此次更審審理時，到
庭結稱甲○○曾至財政部私下約談伊，共有二、三次，印象中係
關於欣凱公司股票上市案，因該公司股票先前已下市，甲○○希
望讓其恢復上市，蔡某有時講話蠻嚴厲的，曾表示不按照其要求
，將彈劾財政部等語，另陳樹於該次審理時亦證稱伊任職證管會
時，曾接受甲○○約談，內容係關於欣凱公司股票上市案，因該
公司違反不得上市規定，故未通過，甲○○表示有些事實已經改
善，有些事實已經不存在，要求重新審查，讓欣凱公司股票上市
等語（見原審更(三)卷第二九八、三○○、三○一頁、第三三五、
三三六頁），似徵甲○○於談話中有藉由對主管證管會業務之財
政部官員施壓，以達使欣凱公司股票恢復上市之目的。乃原判決
理由謂甲○○於約談中僅對於糾正理由其中之爭點提問，要求陳
木在等人解釋，並未強迫或要求證管會或證交所對於欣凱公司股
票上市終止案另行處理，且稱陳木在於該約談中僅表示這案子伊
沒碰過，伊公事太多，很多都聽不懂等語外，並無其他陳述，因
認甲○○關於監察權之行使未有違背職務情事。是所為上開論斷
要與卷證並不相符，而有證據上理由矛盾之違失。(四)、原審於判
決理由內先係以已判決確定之俞瀛範、胡紹禹對於如何到監察院
找甲○○陳情，及希望藉渠監察委員之權勢，迫使台電公司同意
減免罰款，嗣為表示對蔡某之謝意，由俞瀛範開立乙紙三百二十
八萬一千八百七十五元（未載發票日）的支票交其親自收下，蔡
某每次約談開協調會時，對台電人員均以高壓態度對待，並動輒
表示將彈劾或糾正相關人員等情，業於法務部調查局台北市調查
處（下稱台北市調處）調查、偵查中及第一審審理時供明在卷，
資為認定甲○○確有期約賄賂犯行論據之一。然嗣又以蔡某於該
案調查過程並無強要相關公務人員放水或妥協，程序上無違背職
務可言，渠主觀上雖欲利用監察委員調查權，無形中造成公務人
員壓力，使做出有利於南方公司之行政處分，但此為公務人員對
於業務上壓力之承受問題，尚難認與甲○○行使調查權，有何因
果關係，因認所為並無違背監察委員之職務（見原判決第十九、
二十頁、第三十三、三十四頁）。是所為理由之論敘已不無前後
矛盾。且原判決理由又引用胡紹禹、乙○○及穆傳鼎之供證，為
甲○○犯罪之論據，其中引述胡紹禹之供詞稱伊係於民國八十五
年六月三十日才從乙○○得知利用更換ＩＣ方塊圖陳情只是個幌
子，主要是藉由監委甲○○的權勢來向台電協調，又稱據伊所知
俞瀛範係於第二次協調會前交付支票予甲○○，不久蔡某即召開
第二次協調會，惟渠在會中並未配合協調，反而一味以監委權勢
指責台電有雙重標準等語；另引述乙○○之供詞稱所謂ＤＳ３變
更設計是個幌子，當時渠等向台電陳情以變更設計為由，展延工
期，而事實上根本沒有變更設計這回事，那只是藉口而已；又引
述穆傳鼎之供詞亦稱甲○○召開過二次請願協調會，第一次約在
八十五年五月、第二次在八十五年六月八日，第一次請願協調會
伊未參加，第二次請願協調會伊則有參加，但渠等不讓伊發言，
參加人員有台電公司吳福振、林欽榮、金正中，南方公司乙○○
及代表南方公司的胡紹禹等人，第二次協調會甲○○並未依照伊
原先與台電公司講好的免於兩敗俱傷的版本，而在會中大罵三個
台電主管欺壓百姓，會議的結論是由南方公司聘請律師將合約內
容翻閱找出可以變更設計依據，作為展延工期之理由等語（見原
判決第二十五、二十六、三十、三十二頁）。依此，能否謂甲○
○為達使台電公司同意減免南方公司逾期完工罰款目的，未有對
其相關人員不當施壓情事？實不無疑問。乃原判決理由謂甲○○
於該案調查過程並無強要相關公務人員放水或妥協，此與所引卷
證亦不相符，而有判決理由矛盾之違誤。且依胡紹禹、乙○○上
開供詞，南方公司所指工程變更設計，並非事實，祇係要求台電
公司同意減免逾期完工罰款之藉口，則甲○○倘明知此情，只因
乙○○、俞瀛範及胡紹禹與之期約賄賂，乃予配合，圖憑藉其監
察委員調查權之行使，對台電公司人員施壓，以達減免違約罰款
目的，此就其職務而言，能否謂未有違背？亦不無研酌餘地。實
情如何？基於公平正義之維護，自有調查之必要，原審對此未一
併調查審酌，遽為有利於甲○○、乙○○二人之認定，亦嫌速斷
。(五)、依九十二年二月六日修正公布，於同年九月一日起施行之
刑事訴訟法第一百五十九條第一項規定，被告以外之人於審判外
之言詞或書面陳述，除有同條第二項及第一百五十九條之一至第
一百五十九條之五關於傳聞法則之例外規定外，原則上並無證據
能力。原判決係依憑第一審共同被告林清華、吳德林、俞瀛範、
胡紹禹、乙○○、穆傳鼎及證人吳坤山、耿美瑜於台北市調處調
查時之供詞，資為認定甲○○本件犯罪論據之一。甲○○之原審
選任辯護人於原審此次更審已具狀主張上開共同被告及證人於台
北市調處所為陳述，係屬審判外供述，依前開規定，應無證據能
力（見原審更(三)卷第一二○、一二一頁）。原判決理由對此證據
能力之存否，未為必要說明，乃遽採為科刑判決之基礎，尚嫌理
由不備。以上，或係檢察官及甲○○上訴意旨所指摘，或為本院
得依職權調查之事項，應認原判決仍有撤銷發回更審之原因。又
原判決就甲○○貪污部分，變更檢察官起訴書所引違背職務收受
賄賂罪法條，改判論以公務員關於職務上行為收受賄賂罪，然於
審判程序中未告知此項罪名之變更，於理由內亦未說明依刑事訴
訟法第三百條規定變更起訴法條之旨，均不無疏漏，且原審判決
後，刑法已修正公布施行，刪除連續犯之規定，案經發回，更審
判決對此宜併予注意，附此敘明。
據上論結，應依刑事訴訟法第三百九十七條、第四百零一條，判
決如主文。
中    華    民    國  九十五  年    十    月   十九   日
                      最高法院刑事第八庭
                          審判長法官  張  淳  淙
                                法官  劉  介  民
                                法官  張  春  福
                                法官  洪  昌  宏
                                法官  蔡  彩  貞
      本件正本證明與原本無異
                                      書  記  官
中    華    民    國  九十五  年    十    月  三十一  日
                                                Ａ


司法院資訊處製作；財團法人民間司法改革基金會備份。
